【裁判字號】    98,訴,436
【裁判日期】    980715
【裁判案由】    第三人異議之訴
【裁判全文】
臺灣高雄地方法院民事判決               98年度訴字第436號
原      告  丙○○
訴訟代理人  郭宗塘律師
被      告  財政部高雄市國稅局
法定代理人  戊○○
訴訟代理人  庚○○
            丁○○
            甲○○
上列當事人間第三人異議之訴事件，本院於民國98年7 月1 日言
詞辯論終結，判決如下：
    主  文
原告之訴駁回。
訴訟費用由原告負擔。
    事  實  及  理  由
一、原告主張：訴外人「金雨彩色印刷股份有限公司」（下稱金
    雨公司），自民國95年12月間起，陸續向原告借款新台幣（
    下同）3,800 萬元（下稱系爭借款），並於96年2 月8 日以
    其所有之坐落高雄市○○區○○段一小段887 地號土地及其
    上324 建號、435 建號等不動產（下稱上開不動產）設定擔
    保與原告。嗣96年12月間因金雨公司之負責人己○○表示周
    轉困難，欲以前開不動產另向銀行借款，遂向原告表示願以
    金雨公司所有之機器設備及車輛抵償借款，要求原告塗銷上
    開不動產之抵押權，原告應允金雨公司之請求，並先行塗銷
    上開不動產之抵押權，然為維持金雨公司之正常運作，遂於
    97年1 月30日受讓上開機器設備及車輛之所有權之同時再出
    租與金雨公司，雙方並於97年3 月19日書立「機器買賣及租
    賃契約」（下稱系爭買賣租賃契約），且由民間公證人王振
    華作成公證書，足證原告確為所有人。詎被告竟以金雨公司
    積欠稅款為由，聲請查封拍賣如附表所示之汽車5 輛及堆高
    機2 輛（下稱系爭動產），顯已損害原告之權益。為此，爰
    依行政執行法施行細則第18條及強制執行法第15條前段規定
    提起本訴等情。並聲明：法務部行政執行署高雄行政執行處
    97年度營所稅執特專字第40327 號行政執行事件，就系爭動
    產所為之強制執行程序，應予撤銷。
二、被告則以：訴外人金雨公司因滯欠稅款，被告遂於97年1 月
    23日移送高雄行政執行署執行，另於97年3 月18日函請高雄
    市監理處辦理金雨公司所有之16輛車輛禁止處分登記，並於
    97 年5月22日會同高雄行政執行署查封系爭動產在案。而兩
    造於97年1 月30日所立之買賣契約書（下稱買賣契約）所載
    之買賣標的，並未包含系爭動產，且發票所載出售品名亦無
    包含系爭動產，另買賣契約出售價金總額3,950 萬元及商品
    項目皆與公證之系爭買賣租賃契約上記載3,800 萬元及買賣
    標的不相符。又金雨公司開立發票時點係在系爭買賣租賃契
    約訂約日期之前，亦與一般交易經驗不符，且公證日期97年
    3 月19日又於系爭車輛禁止處分之次日，是系爭買賣租賃契
    約顯係金雨公司為規避強制執行，而事後與原告共同虛偽補
    具，此觀金雨公司95、96年度資產負債表上並無系爭借款記
    載可證，原告與金雨公司間確無借貸及以借款抵充價金之事
    實等語，資為抗辯。並聲明：駁回原告之訴。
三、兩造不爭執事項：
    被告以對金雨公司有稅款債權為由，聲請就系爭動產為強制
    執行，經法務部行政執行署高雄行政執行處以97年度營所稅
    執特專字第40327 號查封在案，執行程序尚未終結，業經本
    院依職權調取該執行卷查明屬實。
四、本件爭執事項：
    原告是否為系爭動產之所有權人，而得排除本件強制執行？
五、本院之判斷：
  (一)按「公法上金錢給付義務之執行事件，第三人就執行標的物
    認有足以排除執行之權利時，得於執行程序終結前，依強制
    執行法第十五條規定向管轄法院提起民事訴訟」、「第三人
    就執行標的物有足以排除強制執行之權利者，得於強制執行
    程序終結前，向執行法院對債權人提起異議之訴」，行政執
    行法施行細則第18條、強制執行法第15條分別定有明文。而
    所謂就執行標的物有足以排除強制執行之權利者，係指對於
    執行標的物有所有權、典權、留置權、質權存在情形之一者
    而言，則經最高法院著有68年台上字第3190號判例可稽。查
    本件被告係以訴外人金雨公司欠繳營利事業所得稅，向法務
    部行政執行署高雄行政執行處聲請行政執行，於97年3 月18
    日函請高雄市監理處辦理金雨公司之16部車輛禁止處分登記
    ，又於同年5 月22日會同高雄行政執行署查封系爭動產在案
    ，且執行程序未終結等情，業經本院調取法務部行政執行署
    高雄行政執行處97年度營所稅執特字第40327 號執行卷宗查
    明無訛。則原告於執行程序終結前以系爭動產為其所有，而
    依上開規定提起第三人異議之訴，尚無不合。
  (二)本件原告主張訴外人金雨公司自95年12月間起，陸續向其借
    款3,800 萬元，並於96年2 月8 日以其所有之上開不動產設
    定擔保與原告；嗣於96年12月間因金雨公司負責人己○○表
    示周轉困難，欲以上開不動產另向銀行借款，遂向其表示願
    以金雨公司之機器設備及車輛抵償借款，要求原告塗銷上開
    不動產之抵押權，其應允後即塗銷上開不動產之抵押權，然
    為維持金雨公司之正常運作，遂於97年1 月30日受讓上開機
    器設備及車輛之所有權之同時再出租與金雨公司，雙方並於
    97年3 月19日再補書立系爭買賣租賃契約，復經民間公證人
    作成公證書，足證原告確為系爭動產之所有人，被告自不得
    就系爭動產查封拍賣，否則侵害伊權益等語。惟為被告所否
    認，並以上開情詞置辯。經查：
  1.原告固主張有陸續借款予金雨公司3,800 萬元，並提出匯款
    申請書及還款支票等影本以證，惟因提出之匯款申請書影本
    上所載金額加總，核與原告主張之借款金額不符，原告雖主
    張其中有部分借款係以現金交付，然未提出證據以實其說，
    是其主張有借款3800萬元予金雨公司，已非無疑。又縱使原
    告主張有系爭借款之事實為真，以及金雨公司因周轉困難，
    乃與原告於96年12月間商妥由金雨公司出售上開機器設備及
    車輛予原告以抵償債務一節為真，則依常理而言，金雨公司
    既已以上開機器設備及車輛抵償債務，實無須再簽發96年12
    月26日起至97年5 月14日之還款支票14紙（見本院卷第20頁
    至23頁）予原告；又縱使如原告所陳於借款時，金雨公司即
    已簽發該等支票，並非抵償債務時始簽發，則該等支票之發
    票日理應於原告於95年至96年底陸續借款予金雨公司時，即
    由金雨公司簽發對等之還款支票以償還借款，豈會遲至96年
    底始一併簽發，亦無書立任何借據，且無何利息之約定，核
    與常情未合。況其等若已言妥抵償債務事宜，金雨公司理應
    將已簽發之支票索回，並於買賣契約或系爭買賣租賃契約載
    明抵償債務之事實，惟觀諸買賣契約或買賣租賃契約均未有
    抵償債務之字句，亦與事理未符；繼以原告債權若已受償，
    豈有於97年3 月27日就金雨公司簽發之4 張票據仍將之提示
    交換以受償，原告所為在在不合常情，故原告主張金雨公司
    積欠系爭借款，並有以上開機器設備及車輛抵償借款債務，
    是否屬實，自有疑義，尚難遽信為真。
  2.再金雨公司因滯欠稅款，被告係於97年3 月18日函請高雄市
    監理處辦理系爭車輛禁止處分登記，此為原告所不爭執（見
    本院卷第112 頁）。又被告係於97年5 月22日會同高雄行政
    執行署查封系爭動產在案，原告之子亦不爭執（同上院卷）
    。而原告之子即證人乙○○於被告查封時，固提出97年3 月
    19日之公證書及同日書立之系爭買賣租賃契約，惟遭被告以
    該契約書違反禁止處分命令，不予採信該契約為真，乙○○
    乃提出原告與金雨公司於97年1 月30日之買賣契約，以證系
    爭動產早於被告查封前或發禁止處分命令前即已由原告取得
    ，僅於97年3 月19日始補訂書面契約及請求公證等情，業據
    原告自述在卷（見本院卷第83頁）。然觀諸原告與金雨公司
    於97年1 月30日所擬之買賣契約書所載之買賣標的，並未包
    含系爭動產，核與97年3 月19日之系爭買賣租賃契約內容不
    同，且出售貨物之發票所載出售品名亦無包含系爭動產；又
    買賣契約之標的及價金3,950 萬元，與系爭買賣租賃契約上
    之標的及價金3,800 萬元亦相異，且97年1 月之買賣契約，
    買受人欄亦未經原告簽名，則該買賣契約是否業已合致而成
    立生效，實有疑義，繼以2 契約之買受人並不相同，金雨公
    司於97年1 月所開立發票時點又係在系爭買賣租賃契約訂約
    日期之前，誠與一般交易經驗不符。故上開買賣契約及系爭
    買賣租賃契約在內容標的物、價金及買受人等均有不同之情
    形下，且發票開立時間亦非與系爭買賣租賃契約相吻合，原
    告主張系爭買賣租賃契約係基於97年1 月30日之買賣契約內
    容所補訂而來，難信為真實，是原告主張系爭動產早於97年
    1 月間即已由金雨公司讓售予原告，原告為系爭動產之所有
    權人一節，亦不足採信。
  3.再由金雨公司於95、96年度資產負債表上並無系爭借款記載
    可證（見本院卷第75頁至第78頁），此為兩造所不爭執（見
    本院卷第113 頁），且系爭買賣租賃契約之公證日期係97年
    3 月19日，適於系爭車輛禁止處分之次日，故被告抗辯系爭
    買賣租賃契約應係金雨公司為規避被告強制執行，而事後與
    原告共同虛偽補具，原告與金雨公司間並無借貸及以借款抵
    償價金之事實，自難謂不可採。
  4.原告雖聲請傳訊其子即證人乙○○到庭以證原告與金雨公司
    存有借貸關係，以及曾約定以系爭動產抵償系爭借款之事實
    。惟據證人乙○○到庭結證稱：公證的時間是3 月19日，公
    證的物品是金雨公司的機器、貨車、電腦、堆高機等，這些
    物品是要出售給我，我跟金雨公司在1 月底已經簽定買賣契
    約書，當初約定總價為3,800 萬元，但當日開出的發票金額
    係3,95 0萬元，因為金雨公司要就150 萬的部分另外向父親
    丙○○借款，所以才會把發票金額開為3950萬。1 月底的確
    有簽約，但是當天沒有公證，也沒有再借150 萬給金雨公司
    ，所以3 月19日只是再補行公證。3 月19日去公證時有帶1
    月底簽定的契約書，因為公證人表示要把1 月底的契約書重
    新繕打，打成3 月19日的契約書，所以才會以3 月19日的契
    約書再次簽約，其內容跟1 月底的契約書完全相同。1 月底
    是我父親丙○○跟金雨公司簽約，3 月因為要公證而且要出
    具印鑑證明所以由我代理簽約，兩份買賣契約書確實是一樣
    的，1 月份與金雨公司簽的買賣契約書是一式三份，我、我
    父親及金雨公司各執一份，是我父親跟金雨公司洽談，之後
    金雨公司有在立書人處簽約蓋章，我父親也在乙方處簽約蓋
    章，再互相交給對方。金雨公司有跟父親借款3800萬元，是
    父親要我或周怡貞匯款給金雨公司，借款人都是我父親等語
    。惟其後則改稱：97年1 月30日的契約書，我們的部分應該
    沒有簽，金雨公司的那一份我不確定我父親有無簽名。97年
    1 月30日的契約書上面所寫的買賣金額是3950萬，這一點我
    父親沒有同意，雙方同意的金額為3800萬元，我們就跟公證
    人講，所以就重新繕打。97年1 月30日契約書上面並沒有把
    系爭的車輛列入，但當天買賣合意的標的有包含系爭車輛，
    因為口頭約定好，所以就沒有把它寫進去等語（見本院卷第
    124 頁至第130 頁）。觀諸證人乙○○就97年1 月30日之買
    賣契約與97年3 月19日之系爭買賣租賃契約之內容是否完全
    相同、原告有無於97年1 月30日之買賣契約簽名、2 份契約
    之買賣標的是否前後均相同等內容，前後證述不一，渠證言
    已難信為真實。
  5.另證人乙○○證稱：金雨公司開給原告的發票，原告於1 月
    收到，有就發票內容品名明細跟1 月30日契約書核對，發票
    的金額有多開，品名只有就可以開發票的部分核對內容是相
    符，非金雨公司的營業項目而不能開發票的部分例如電腦、
    冷氣、車輛就沒有開發票等語（見本院卷第130 頁）。惟查
    ，卷附發票之品名核與97年1 月30日之買賣契約書之買賣標
    的品名相符，並無多開之情；且按「營業人銷售貨物或勞務
    ，應依本法營業人開立銷售憑證時限表規定之時限，開立統
    一發票交付買受人。」、「商業應根據原始憑證，編製記帳
    憑證，根據記帳憑證，登入帳簿。」、「非根據真實事項，
    不得造具任何會計憑證，並不得在帳簿表冊作任何記錄。」
    加值型及非加值型營業稅法第32條第1 項前段及商業會計法
    第18條第1 項前段、第33條分別定有明文。是金雨公司既有
    銷售貨物，自應開具發票，倘若金雨公司於銷售貨物有多開
    或漏開發票，自有違反上開規定，此應為金雨公司業務上所
    知悉，並無證人乙○○所稱有不能開具發票之情；故證人乙
    ○○證稱品名只有就可以開發票的部分核對內容是相符，非
    金雨公司的營業項目而不能開發票的部分例如電腦、冷氣、
    車輛就沒有開發票等語，既與上開規定相違，亦與一般營業
    人交易常情相悖，殊難採信。而被告抗辯根據營業稅法的規
    定，營業人有銷售貨物或勞務的行為就必須開立發票，營業
    人出售車輛必須開立發票給買受人再據以向監理機關辦理過
    戶，並無受限於公司營業項目而無法開立發票，這是一般營
    業人都知悉等語，核與上開規定及交易型態相符，所辯自堪
    採信。由此亦徵證人乙○○所為證述，應係附和原告主張而
    為不實之證述，所證自不足採。此外，原告復無從舉證證明
    金雨公司確於97年1 月即出售系爭動產予原告以抵償債務之
    事實，顯無從取得系爭動產之所有權至明，揆諸前開規定，
    原告既非系爭動產之所有權人，其提起第三人異議之訴，自
    屬無理由。
六、綜上所述，原告既無法證明其確為系爭動產之所有人，其依
    行政執行法施行細則第18條及強制執行法第15條前段規定提
    起本件第三人異議之訴，請求法務部行政執行署高雄行政執
    行處97年度營所稅執特專字第40327 號行政執行事件，就系
    爭動產所為之強制執行程序，應予撤銷，核為無理由，應予
    駁回。
七、本件事證已臻明確，兩造其餘攻擊、防禦方法及未經援用之
    證據，經本院審酌後認對判決結果不生影響，爰不一一論列
八、據上論結，本件原告之訴無理由，依民事訴訟法第78條，判
    決如主文。
中    華    民    國    98    年    7     月    15    日
                  民事第四庭  審判長法  官  林玉心
                                    法  官  王奕勛
                                    法  官  楊淑珍
正本係照原本作成。
如不服本判決，應於送達後20日內，向本院提出上訴狀並表明上
訴理由，如於本判決宣示後送達前提起上訴者，應於判決送達後
10日內補提上訴理由書（須附繕本）。
中    華    民    國    98    年    7     月    15    日
                                   書記官  吳良美


司法院資訊處製作；財團法人民間司法改革基金會備份。
